ACORDAO-COMPLETO-2428212

ACÓRDÃO 10226/2020 ATA 33/2020 - SEGUNDA CÂMARA

VISTOS, relatados e discutidos estes autos que cuidam de Embargos de Declaração opostos pelo Sr. Antônio da Costa Reis ao Acórdão 5224/2015-TCU-Segunda Câmara.
ACORDAM os Ministros do Tribunal de Contas da União, reunidos em Sessão de 2ª Câmara, ante as razões expostas pelo Relator, em:
9.1. com fundamento nos arts. 32, inciso II, e 34 da Lei 8.443/1992, em não conhecer dos embargos de declaração opostos ao Acórdão 5224/2015-TCU-Segunda Câmara pelo Sr. Antônio da Costa Reis, em razão de sua intempestividade; 
9.2. dar ciência desta deliberação ao embargante e ao seu representante legal, nos termos do art. 179, § 7º, do Regimento Interno/TCU.

Embargos de Declaração opostos ao Acórdão 5.224/2015-TCU-2ª Câmara.

Segunda Câmara

Município de Caracaraí/RR.

3. Embargante: Antônio da Costa Reis (XXX.863.282-XX).

13.1. Ministros presentes: Ana Arraes (Presidente), Augusto Nardes, Aroldo Cedraz e Raimundo Carreiro.
13.2. Ministros-Substitutos presentes: Marcos Bemquerer Costa (Relator) e André Luís de Carvalho.

MARCOS BEMQUERER

Ministro-Substituto Marcos Bemquerer Costa.

Trata-se de expediente do Sr. Antônio da Costa Reis recebido como Embargos de Declaração opostos ao Acórdão 5224/2015-TCU-Segunda Câmara (peça 70) , que julgou irregulares as contas do mencionado ex-prefeito de Caracaraí/RR e aplicou-lhe a multa prevista no art. 58, inciso I, da Lei 8.443/1992, no valor de R$ 10.000,00, por ato de gestão antieconômico, tendo em vista que não demonstrou ter adotado medidas para a operacionalização das câmaras frigoríficas e de refrigeração adquiridas por meio do Termo de Responsabilidade 1.913 MPAS/SEAS/2000.
2.	O documento protocolado pelo ex-alcaide, enquanto o processo já se encontrava encerrado, com decisão transitada em julgado (peças 64 e 68) , possui o seguinte teor:
	"O Requerente, ao ler o elogiado Acórdão 5224/2015-TCU-Segunda Câmara (...) , não identificou naquele acórdão elementos que evidenciem, eventual, dolo em sua conduta. 
	Com fito de resguardar interesse próprio, o Requerente roga aos Ilustres Ministros que informem se consta ou não no Acórdão 5224/2015-TCU-Segunda Câmara elementos que evidenciem dolo em sua conduta. 
	Tal requerimento tem como fundamento o disposto no Regimento Interno do Tribunal de Contas da União. (...) 
	Exauridas as tentativas de identificar elementos que evidenciem eventual dolo na conduta do Representado, a partir das informações constantes nos Autos do Processo Processo 031.255/2010-8, requer-se que Vossa Excelência informe se constam ou não no Acórdão 5224/2015-TCU-Segunda Câmara elementos que configurem dolo do Representado acerca de sua responsabilidade apreciada no decisum referido. 
III - DO PEDIDO 
	Diante de todo o exposto, requer-se que Vossa Excelência INFORME se consta no Acórdão 5224/2015-TCU-Segunda Câmara elementos que induzam a ocorrência ou não de DOLO na conduta do Requerente, que tivera suas contas julgadas irregulares, pelos motivos de fato acima aduzidos."
3.	Insta observar que, com base no art. 65, inciso I, da Resolução/TCU 259/2014, o documento foi inicialmente autuado como solicitação de informação (TC Processo 028.005/2020-1, apenso a este processo) e distribuído ao Presidente do TCU, Ministro José Mucio, acompanhado da instrução da SecexTCE, que reproduzo a seguir (TC Processo 028.005/2020-1, peça 8) :
"Interpreta-se o expediente como pedido de informação subscrito por responsável arrolado em processo autuado neste Tribunal para resguardo de interesse de natureza pessoal, nos termos do art. 180 do RI/TCU, razão pela qual manifestamos pela sua admissibilidade. 
9.	Dada a proximidade do período eleitoral e a existência de informações no sentido de que outros pedidos de natureza similar serão protocolizados nesta Corte de Contas, julgou-se pertinente, após consulta à Segecex, submeter o presente pleito ao descortino da Presidência, obtendo-se, dessa forma, uma resposta institucional e padronizada. Não será, in casu, usada a delegação de competência exarada pela Portaria/Presidência nº 68, de 5/2/2019 e a subdelegação de competência da Portaria/Segecex nº 1, de 2/1/2019 (alterada pela de nº 7, de 11/2/2019) .
10.	Em resposta à questão suscitada pelo solicitante, sugerimos à Presidência que lhe seja informado que não é necessário que haja má-fé ou ação dolosa do agente para fins de responsabilização perante o TCU, bastando, para tanto, a existência de ato ilícito da gestão de recursos públicos; a prática de conduta culposa ou dolosa; a presença de nexo de causalidade e a necessária individualização da conduta.
11.	Em face do exposto, com fundamento no art. 180 do RI/TCU, submetemos o presente processo à consideração superior, para posterior envio à Presidência, com as seguintes propostas:
	a) conhecer desta solicitação, para, no mérito, deferi-la; 
	b) informar ao solicitante que não é necessário que haja má-fé ou ação dolosa do agente para fins de responsabilização perante o TCU, bastando, para tanto, a existência de ato ilícito da gestão de recursos públicos; a prática de conduta culposa ou dolosa; a presença de nexo de causalidade e a necessária individualização da conduta; e
	c) encerrar o presente processo, nos termos do art. 169, inciso V, do RI/TCU, uma vez que (...) cumpriu o objetivo para o qual foi constituído."
4.	Ocorre que, nos termos da Lei 12.527/2011 (Lei de Acesso à Informação) , a informação está definida como "dados processados ou não, que podem ser utilizados para produção e transmissão de conhecimento, contidos em qualquer meio, suporte ou formato", para os quais não cabe interpretação. 
5.	Nesse sentido, o Presidente Ministro José Mucio, percebendo que o Sr. Antônio da Costa Reis busca que seja sanada suposta omissão no julgado acerca da caracterização de dolo ou não na conduta que levou ao julgamento de suas contas pela irregularidade, considerou que o expediente não pode ser recebido como "solicitação de informação", mas como embargos de declaração (peça 69) .
6.	Desse modo, o presente recurso foi distribuído à minha relatoria, consoante previsto no art. 287 do Regimento Interno/TCU (peça 75) .
	É o Relatório.

Luiz Henrique Cauper Pereira, OAB 12.669/AM

Não atuou.

EMBARGOS DE DECLARAÇÃO. DECISÃO PROFERIDA NOS AUTOS DE TOMADA DE CONTAS ESPECIAL. NÃO OPERACIONALIZAÇÃO DAS CÂMARAS FRIGORÍFICAS E DE REFRIGERAÇÃO ADQUIRIDAS POR MEIO DE TERMO DE RESPONSABILIDADE. ALEGAÇÃO DE OMISSÃO. INTEMPESTIVIDADE NA APRESENTAÇÃO DO RECURSO. INEXISTÊNCIA DO VÍCIO APONTADO. NÃO CONHECIMENTO DOS EMBARGOS DE DECLARAÇÃO. CIÊNCIA AO INTERESSADO.

TOMADA DE CONTAS ESPECIAL (TCE)

não atuou.

Trata-se de Embargos de Declaração opostos pelo Sr. Antônio da Costa Reis ao Acórdão 5224/2015-TCU-Segunda Câmara, que julgou irregulares as contas do mencionado ex-prefeito de Caracaraí/RR e aplicou-lhe a multa prevista no art. 58, inciso I, da Lei 8.443/1992, no valor de R$ 10.000,00, por ato de gestão antieconômico, tendo em vista que não demonstrou ter adotado medidas para a operacionalização das câmaras frigoríficas e de refrigeração adquiridas por meio do Termo de Responsabilidade 1.913 MPAS/SEAS/2000.
2.	Por meio do referido expediente o embargante requer seja informado se consta do referido decisum elementos que configurem dolo em sua conduta.
3. 	Preliminarmente, entendo pertinente mencionar que o presente recurso foi originalmente protocolado nesta Corte como solicitação de informação (TC Processo 028.005/2020-1, apenso a este processo) , tendo havido proposta da Secex/TCE (TC Processo 028.005/2020-1, peça 8) no sentido de "informar ao solicitante que não é necessário que haja má-fé ou ação dolosa do agente para fins de responsabilização perante o TCU, bastando, para tanto, a existência de ato ilícito da gestão de recursos públicos; a prática de conduta culposa ou dolosa; a presença de nexo de causalidade e a necessária individualização da conduta".
4.	Em vista da proximidade do período eleitoral e da possibilidade de que outros pedidos de natureza similar sejam protocolizados nesta Corte de Contas, a unidade técnica submeteu o pleito à Presidência, a fim de fornecer ao interessado uma resposta institucional e padronizada. 
5.	Ocorre que o questionamento feito pelo Sr. Antônio da Costa Reis requer intepretação da decisão do TCU, e, portanto, não se amolda aos termos da Lei 12.527/2011 (Lei de Acesso à Informação) . Nesse sentido, o Presidente desta Corte, Ministro José Mucio, percebendo que o Sr. Antônio da Costa Reis busca que seja sanada suposta omissão no julgado acerca da caracterização de dolo em sua conduta, considerou que o expediente não poderia ser recebido como "solicitação de informação", mas, sim, como embargos de declaração (peça 69) .
6.	Observa-se que, conforme consta à peça 61, o ex-gestor foi notificado do Acórdão 5224/2015-TCU-Segunda Câmara, mediante o Ofício 320/2016 - TCU-Secex/RR (peça 60) , em 18/5/2016. Contudo, o recurso em epígrafe só foi protocolizado neste Tribunal em 8/8/2020 (peça 70) . 
7.	Portanto, de plano, cabe esclarecer que os presentes Embargos de Declaração não devem ser conhecidos, uma vez que opostos de forma intempestiva.
8.	Apesar dessa extemporaneidade, entendo ser pertinente tecer considerações acerca da alegada existência de omissão na deliberação atacada.
9.	Conforme consta dos autos, foram repassados R$ 147.930,09 ao Município de Caracaraí/RR, por força do Termo de Responsabilidade 1913 MPAS/SEAS/2000, em 30/12/2000, para a construção e equipamento de câmaras frigorífica e de refrigeração junto ao Mercado Municipal, com vistas ao desenvolvimento do setor produtivo local.
10.	A obra foi concluída e os equipamentos entregues, todavia as aludidas câmaras não entraram em operação, logo, não foi cumprido o objeto do ajuste, que se referia a ações de geração de renda, voltadas para o desenvolvimento do setor produtivo da aludida municipalidade.
11.	No presente caso, o ex-prefeito não foi condenado ao ressarcimento do valor repassado, em razão da conjunção dos seguintes fatores:
	a) os objetivos almejados não foram estabelecidos de forma clara, visto que não foram definidas as metas sociais no Termo de Responsabilidade/Plano de Trabalho, mas somente a execução física, a qual foi atendida; 
	b) o objeto fora executado e concluído, embora não se tenha comprovado sua operacionalização;
	c) os bens construídos e adquiridos foram disponibilizados à municipalidade, que é a beneficiária do produto gerado e estava hábil a produzir efeitos junto à comunidade local; e
	d) não foi apontado qualquer indício de locupletamento por parte do ex-prefeito.
12.	Contudo, ao ex-gestor foi aplicada a multa no valor de R$ 10.000,00, porque, mesmo havendo permanecido à frente da Prefeitura de Caracaraí/RR por mais de três anos após o fim do prazo de execução da obra (09/11/2001) , deixou de operacionalizar as câmaras frigoríficas e de refrigeração em benefício da população alvo, a fim de promover a geração de renda.
13.	A respeito da existência de conduta culposa e/ou dolosa na responsabilização do agente público, trago excerto do Voto do Ministro Benjamin Zymler que impulsionou o Acórdão 2391/2018-TCU-Plenário (grifos do original) :
"79. Quanto à alegação de que não existem indícios de que o defendente tenha agido dolosamente, destaco que a responsabilidade dos jurisdicionados perante o TCU é de natureza subjetiva, caracterizada mediante a presença de simples culpa stricto sensu, sendo desnecessária a caracterização de conduta dolosa ou má-fé do gestor para que este seja instado a ressarcir os prejuízos que tenha causado ao erário (Acórdão 9004/2018-TCU-Primeira Câmara, 635/2017-Plenário, 2781/2016-Plenário, dentre outros) .
80. Neste ponto, cabe ressaltar que a Lei 13.655/2018 introduziu vários dispositivos na Lei de Introdução às Normas do Direito Brasileiro - LINDB, que diretamente alcançam a atividade jurisdicional desta Corte de Contas, em especial a atividade de aplicação de sanções administrativas e de correção de atos irregulares.
81. Segundo os arts. 22 e 28 da LINDB, recém introduzidos pela referida norma:
'Art. 22.  Na interpretação de normas sobre gestão pública, serão considerados os obstáculos e as dificuldades reais do gestor e as exigências das políticas públicas a seu cargo, sem prejuízo dos direitos dos administrados.
§ 1º Em decisão sobre regularidade de conduta ou validade de ato, contrato, ajuste, processo ou norma administrativa, serão consideradas as circunstâncias práticas que houverem imposto, limitado ou condicionado a ação do agente.
§ 2º Na aplicação de sanções, serão consideradas a natureza e a gravidade da infração cometida, os danos que dela provierem para a administração pública, as circunstâncias agravantes ou atenuantes e os antecedentes do agente.
§ 3º As sanções aplicadas ao agente serão levadas em conta na dosimetria das demais sanções de mesma natureza e relativas ao mesmo fato.
 (...) 
Art. 28.  O agente público responderá pessoalmente por suas decisões ou opiniões técnicas em caso de dolo ou erro grosseiro.' 
82. Dito isso, é preciso conceituar o que vem a ser erro grosseiro para o exercício do poder sancionatório desta Corte de Contas. Segundo o art. 138 do Código Civil, o erro, sem nenhum tipo de qualificação quanto à sua gravidade, é aquele 'que poderia ser percebido por pessoa de diligência normal, em face das circunstâncias do negócio'  (grifos acrescidos) . Se ele for substancial, nos termos do art. 139, torna anulável o negócio jurídico. Se não, pode ser convalidado. 
83. Tomando como base esse parâmetro, o erro leve é o que somente seria percebido e, portanto, evitado por pessoa de diligência extraordinária, isto é, com grau de atenção acima do normal, consideradas as circunstâncias do negócio. O erro grosseiro, por sua vez, é o que poderia ser percebido por pessoa com diligência abaixo do normal, ou seja, que seria evitado por pessoa com nível de atenção aquém do ordinário, consideradas as circunstâncias do negócio. Dito de outra forma, o erro grosseiro é o que decorreu de uma grave inobservância de um dever de cuidado, isto é, que foi praticado com culpa grave.
	Gradação do Erro
	Pessoa que seria capaz de perceber o erro
	Efeito sobre a validade do negócio jurídico (se substancial) 

	Erro grosseiro
	Com diligência abaixo do normal
	Anulável

	Erro (sem qualificação) 
	Com diligência normal
	Anulável

	Erro leve
	Com diligência extraordinária - acima do normal
	Não anulável

84. Segundo Cristiano Chaves de Farias e Nelson Rosenvald, 'culpa grave é caracterizada por uma conduta em que há uma imprudência ou imperícia extraordinária e inescusável, que consiste na omissão de um grau mínimo e elementar de diligência que todos observam' (FARIAS, Cristiano Chaves de. ROSENVALD, Nelson. Curso de Direito Civil. São Paulo: Atlas, p. 169) .
85. Os aludidos autores invocaram a doutrina de Pontes de Miranda, segundo a qual a culpa grave é 'a culpa crassa, magna, nímia, que tanto pode haver no ato positivo como no negativo, a culpa que denuncia descaso, temeridade, falta de cuidados indispensáveis'. (PONTES DE MIRANDA. Tratado de direito privado, t. XXIII. Rio de Janeiro: Borsoi, 1971, p. 72) ."
14.	Colhe-se das razões jurídicas de decidir que sobressaem do excerto reproduzido acima a interpretação de que, para fins de ressarcimento ao erário, a responsabilidade dos jurisdicionados perante o TCU é de natureza subjetiva, caracterizada pela presença de "simples culpa stricto sensu". Ou seja, é desnecessária a caracterização de dolo ou má-fé do agente público, bastando a comprovação de culpa em sentido estrito. Lado outro, para finalidade de aplicação de sanções administrativas, entre as quais as multas, há que se verificar a ocorrência de culpa grave ou dolo do administrador público.
15.	No presente caso, foi verificada culpa grave do ex-agente público pelo não atingimento dos objetivos previstos, ante a sua conduta omissiva, haja vista que não deu início à operacionalização das mencionadas câmaras, tampouco apresentou justificativas para a sua inércia.
16.	Diante desse contexto, caracterizada a culpa grave, acertada a aplicação a ele da multa prevista no art. 58, inciso I, da Lei 8.443/1992.
17.	Quanto à existência de conduta dolosa no âmbito deste processo, não constam dos autos elementos suficientes para afirmá-la.
18.	Entretanto, como bem indicou a Secex/TCE (TC Processo 028.005/2020-1, peça 8) :
"não é necessário que haja má-fé ou ação dolosa do agente para fins de responsabilização perante o TCU, bastando, para tanto, a existência de ato ilícito da gestão de recursos públicos; a prática de conduta culposa ou dolosa; a presença de nexo de causalidade e a necessária individualização da conduta."
19.	No sentido de que, para fins de aplicação de sanções pelo TCU, basta que se verifique a ocorrência de culpa grave, cabe citar os seguintes enunciados obtidos da Jurisprudência Selecionada desta Corte de Contas:
"Para fins de aplicação de sanções pelo TCU, deve-se verificar a ocorrência de culpa grave ou dolo do administrador público." (Acórdão 11762/2018-TCU-Segunda Câmara, de minha relatoria) ;
"Para fins do exercício do poder sancionatório do TCU, erro grosseiro é o que decorreu de grave inobservância do dever de cuidado, isto é, que foi praticado com culpa grave." (Acórdão 1689/2019-TCU-Plenário, rel. Min. Augusto Nardes) ;
 "Para fins do exercício do poder sancionatório do TCU, erro grosseiro é o que decorreu de grave inobservância do dever de cuidado, isto é, que foi praticado com culpa grave." (Acórdão 2924/2018-TCU-Plenário, rel. Min. José Mucio Monteiro) .
20.	À guisa de conclusão, ante a intempestividade da peça recursal apresentada pelo Sr. Antônio da Costa Reis, cabe não conhecer dos embargos de declaração opostos ao Acórdão 5224/2015-TCU-Segunda Câmara, dando-lhe ciência da deliberação a ser proferida. 
21.	Ademais, ainda que a peça recursal pudesse ser conhecida, inexiste o vício de omissão, visto que para imputação de multa não é necessário caracterizar a conduta dolosa do gestor, sendo suficiente identificar culpa grave.
	Nessas condições, manifesto-me por que seja adotada a Deliberação que ora submeto a este Colegiado.
T.C.U., Sala das Sessões, em 22 de setembro de 2020.
MARCOS BEMQUERER COSTA
Relator